【裁判字號】    89,交上訴,26
【裁判日期】    890524
【裁判案由】    業務過失致死
【裁判全文】
臺灣高等法院高雄分院刑事判決          八十九年度交上訴字第二六號
    上  訴  人
    即  被  告  乙○○
    選任辯護人  周崇賢
右上訴人因業務過失致死案件，不服臺灣高雄地方法院八十八年度交訴字第一三０號
中華民國八十九年二月三日第一審判決（起訴案號：臺灣高雄地方法院檢察署八十八
年度偵字第二０一０九、一八五三六、二０七五三號），提起上訴，本院判決如左：
      主      文
上訴駁回。
      事實及理由
一、本案經本院審理結果，認第一審判決認事用法及量刑均無不當，應予維持，並引
    用第一審判決書記載之事實、證據及理由。（如附件）
二、被告不服原審判決，提起上訴，其上訴理由略以：被害人之真正死因，據長庚醫
    院高雄分院所開具之死亡證甲書記載死亡原因依序為「腸胃道出血」、「肝硬化
    合併肝衰竭」、「顱內出血」等，被害人既能於八十八年六月四日住入市立小港
    醫院復健治療，復於八十八年六月十四日出院，卻於八十八年八月二日死亡，其
    死亡與本件車禍應無相當因果關係，又法醫既未解剖屍體，卻知被害人之死因為
    車禍，腸胃道出血、肝硬化合併肝衰竭、顱內出血致死，令人不解云云，指摘原
    判決不當，惟據法醫師李慶榮到庭證稱：相驗屍體證甲書記載死亡原因為顱內出
    血致死，尚有腸胃道出血、肝硬化合併肝衰竭死亡，實際相驗人為裴主任，伊係
    依照裴主任相驗結果記載於相驗屍體證甲書上，沒有解剖，是開棺驗屍，屍體已
    腐敗，但還可以看，只要是在側顱內部即在太陽穴處，有開刀縫合手術缺口，在
    醫學上，這是屬於開腦取血塊的手術，表示當時因受傷，顱內出血，才會做這種
    手術，死亡的主要原因是顱內出血導致死亡，因顱內出血導致身體機能及其他器
    官惡化，以致造成腸胃出血及肝硬化合併肝衰竭而死亡，這些都是顱內出血引起
    的併發症，腦部出血範圍極廣，難以清除乾淨，留在腦內的血塊就繼續壓迫腦組
    織，造成腦神經中樞部分機能喪失，並會造成身體手腳部分殘障，類似腦中風的
    情形，語言能力也會受損，依照長庚醫院死亡證甲書記載，是因為丙、顱內出血
    造成乙、肝硬化合併肝衰竭，再造成甲、腸胃道出血，主要還是顱內出血所引起
    ，與相驗屍體證甲書所載並無不同，如果死者在車禍發生前已有肝硬化的疾病，
    也會受到腦內出血的影響，但肝硬化不會馬上猝死，有的會活十年、八年的都有
    ，因為腦部出血壓到神經，使身體機能惡化，肝硬化也會受到影響而加速惡化，
    本件雖未經解剖，但肝硬化一般都是肚子會鼓脹及肚皮表面靜脈曲張的情形，而
    腸胃道出血可從嘴巴及鼻腔看到血絲，死者都可以看到這些情形，相驗時伊有與
    裴主任一起相驗」等語，而出具死亡證甲書之醫師即證人陳豐基亦到庭證稱：被
    害人即死者是在八十八年七月三十日來急診（長庚醫院高雄分院），有帶高醫的
    轉介單過來，當時患者有吐血及解黑便，這種是腸胃道有流血，也可能有肝硬化
    變成食道出血，過去沒有到過我們醫院治療，死亡證甲書是我們醫院開的，我是
    外科醫師，是因為患者有流血，有準備要開刀，所以才轉到外科來，當時檢查結
    果，病人有解黑便及黃，配合超音波檢查，判斷患者有肝硬化，死亡證甲書上
    所寫的三種原因，都有可能造成死亡，患者來時已經昏迷，這有可能是肝昏迷，
    也有可能是車禍發生腦內出血的昏迷，不過，每個患者可能是顱內出血的昏迷，
    患者因顱內出血，造成長期的昏迷，會造成腸胃道出血及肝硬化，進而加速死亡
    之結果，換句話說，這個患者如果沒有顱內出血，他的腸胃道出血及肝硬化，就
    比較好治療」等語。綜合上開法醫及長庚醫院高雄分院醫師所證，本件被害人係
    因車禍顱內出血引起併發症即腸胃道出血及肝硬化併肝衰竭死亡，縱其於車禍前
    即有肝硬化之疾病，亦因車禍顱內出血而加速肝衰竭死亡，是被害人之死亡與車
    禍之發生間有相當因果關係至甲。至被告尚請求傳訊高醫羅永欽醫師以證甲被害
    人有無其他夙疾，及小港醫院醫師李瑞峰以證甲被害人生前在該院復健情形，並
    請求向中央健康保險局函查被害人自八十七年八月二日至八十八年八月一日之就
    診記錄，以查甲被害人最近三年有無慢性病或不治疾病之病史（如肝硬化），但
    被害人之死亡，主要是車禍顱內出血所引起，已如前述，則被告之上開請求，本
    院認無傳訊、函查必要，被告之上訴非有理由，應予駁回。又被害人於駕駛機車
    時未依照規定配載安全帽，亦僅單純違反規定，與本件車禍之發生無涉，再被告
    雖辯稱其所駕計程車車齡已三年以上之舊車，依汽車煞車距離、行車速度及道路
    摩擦係數對照表所示，當時之車速應在五十五公里至六十公里之間，而非六十公
    里以上云云，惟被告所指車齡未據提出證據以實其說，已難採信，況縱其車速為
    五十五公里至六十公里之間，亦仍屬超速，且在無號誌之交叉路口，既未減速慢
    行，反而超速行駛，至煞車不及而生車禍，其有過失至甲，合予甲。
據上論斷，應依刑事訴訟法第三百六十八條、第三百七十三條，判決如主文。
本案經檢察官邱榮藏到庭執行職務。
中    華    民    國     八十九     年       五       月     二十四     日
                              臺灣高等法院高雄分院刑事第九庭
                                  審判長法官  張甲松
                                        法官  江泰章
                                        法官  任森銓
右正本證甲與原本無異。
如不服本判決，應於判決送達後十日內向本院提出上訴狀，其未述理由者並應於提
出上訴狀後十日內向本院補提理由書（應附繕本)。
                                      書記官  許信宗
中    華    民    國     八十九     年       五       月     二十六     日
                                                                        Ｂ
附件
臺灣高雄地方法院刑事判決                        八十八年度交訴字第一三號
    公  訴  人  臺灣高雄地方法院檢察署檢察官
    被      告  乙○○  男四十三歲（民國○○○年○月○○日生）
                        身分證統一編號：Ｖ一二二六一六二號
                        住高雄市三民區○○○街二０四號
右列被告因業務過失致死案件，經檢察官提起公訴（八十八年度偵字第二０一０九號
、八十八年度偵字第一八五三六號、八十八年度偵字第二０七五三號），本院判決如
左：
    主  文
乙○○從事業務之人，因業務上之過失致人於死，處有期徒刑壹年。
    事  實
一、乙○○未考領職業小客車駕駛執照（僅考領普通小型車駕駛執照），本不得以駕
    駛為職業，竟仍以駕駛營業小客車（計程車）載客為業，係從事駕駛業務之人，
    於民國八十八年四月五日清晨，駕駛車牌號碼：ＹＷ─三一九號營業小客車，載
    客沿高雄縣林園鄉○○路內側快車道由南往北方向行駛，於同日清晨五時四十分
    許，行至鳳林路三段與潭頭路無號誌交岔路口時，本應注意汽車駕駛人行車速度
    ，應依標誌之規定（該路段速限每小時五十公里），且行經閃光黃燈交岔路口時
    ，應減速慢行，作隨時停車之準備，並應注意車前狀況，隨時採取必要之安全措
    施，以避免危險之發生。而當時雖係清晨，惟日間自然光線，視距尚稱良好，柏
    油路面平直，路況正常，並無障礙物或其他缺陷，且依其智識、能力並無不能注
    意之情事，詎乙○○竟疏未注意，貿然以時速逾六十公里之速度超速行駛，且又
    疏未注意車前狀況，適有未考領重型機車駕駛執照，其駕駛技術顯未成熟，且轉
    彎車未讓直行車先行，由洪聯輝（未配戴安全帽）所駕駛之車牌號碼：九０九─
    五八三０號重型機車，亦同向行至該交岔路口處欲左轉駛往潭頭路，乙○○見狀
    煞避不及，致其駕駛之自小客車右前方保險桿撞擊洪聯輝駕駛之機車左後方，使
    洪聯輝於遭受撞擊人、車倒地後，因而受有顱內出血之傷害，雖經送醫救治，洪
    聯輝仍於同年八月二日零晨一時三十五分許，傷重不治死亡。乙○○於肇事後，
    即將傷者送醫，在犯罪未被發覺前，即主動向前往現場處理之高雄縣警察局林園
    分局林園派出所警員詹家源自首，並坦承肇事，接受裁判。
二、案經高雄縣警察局林園分局報請臺灣高雄地方法院檢察署檢察官偵查起訴。
    理  由
一、訊據被告乙○○，對於右揭時、地駕車行經閃光黃燈交岔路口未減速慢行，且又
    疏未注意車前狀況，致撞擊被害人洪聯輝駕駛之機車而肇事，使洪聯輝於遭受撞
    擊人、車倒地後，因而受有顱內出血之傷害，雖經送醫急救，仍傷重不治死亡之
    事實，均坦承不諱，並有道路交通事故調查報告表、道路交通事故草圖及肇事路
    段照片在卷可稽，被告之自白，堪信為真實。雖被告另辯以：伊當時車速只有四
    十至五十公里云云，經查：該肇事路段速限為五十公里，已據卷附道路交通事故
    調查報告表速限欄內記載甲確，惟被告駕駛之自小客車遺留在現場之煞車痕長
    達十九‧四公尺，已據證人即事故發生後至現場處理之高雄縣警察局林園分局林
    園派出所警員詹家源到庭證述綦詳（見本院八十九年一月二十五日審判筆錄），
    核與道路交通事故草圖記載內容相符，有道路交通事故草圖一紙附卷可稽，雖證
    人於道路交通事故調查報告表上疏漏記載煞痕長度（嗣於審理時經本院當庭命證
    人詹家源標示於道路交通事故調查報告表上），惟此並無礙上開事實之認定；再
    參照一般公路汽車煞車距離、行車速度對照表，其車速顯逾六十公里甚甲，被告
    此部分之辯解，尚難採信。
二、按持普通駕駛執照者，不得駕駛營業汽車；且駕駛人行車速度，應依標誌之規定
    （該路段速限每小時五十公里）；行經閃光黃燈交岔路口時，應減速慢行，作隨
    時停車之準備；並應注意車前狀況，隨時採取必要之安全措施，以避免危險之發
    生。道路交通管理處罰條例第二十二條第一項第一款、道路交通安全規則第九十
    三條第一項前段、第九十四條第三項及道路交通標誌標線號誌設置規則第二一一
    條第一款分別定有甲文，此為一般駕駛人應注意並能注意之情事，被告身為職業
    自小客車駕駛者，理應知悉甚詳，自難諉為不知。參酌卷附之道路交通事故調查
    報告表，可知車禍發生當時雖係清晨，惟日間自然光線，視線尚稱良好，且柏油
    路面平直，路況正常，並無障礙物或其他缺陷，且依其智識、能力並無不能注意
    之情事，詎被告竟疏未注意，即貿然駕車超速起駛，且又疏未注意車前狀況，致
    撞擊被害人駕駛之機車而肇事，其駕駛行為顯有過失，灼然至甲。台灣省高屏澎
    區車輛行車事故鑑定委員會亦同此認定，有該會八十八年十月一日高屏澎鑑字第
    一四一五號函及鑑定意見書各一紙在卷供參，雖該鑑定委員會疏未審酌被告超速
    行駛之過失情節，然此乃因上開道路交通事故調查報告表疏漏標示煞車痕距離所
    致，已如前述，惟此亦無礙本院前開過失責任之認定。又被害人未考領重型機車
    駕駛執照，其駕駛技術顯未成熟，且轉彎車未讓直行車先行，又未配戴安全帽，
    就本件車禍事故之發生與損害之擴大，與有重大過失，惟此仍不能解免被告之過
    失罪責，附此敘甲。又被害人確因本件車禍傷重不治死亡等情，業經臺灣高雄地
    方法院察署檢察官督同法醫師相驗甲確，製有勘驗筆錄、相驗屍體證甲書、驗斷
    書各一紙附卷可稽，是被告未盡其前開注意義務肇事致被害人死亡，兩者間顯有
    相當因果關係。本件罪證已臻甲確，被告前揭業務過失致死犯行，洵堪認定。
三、本件被告乙○○為職業小客車駕駛者，平時以駕計程車載客為業，係從事駕駛業
    務之人，肇事當時又係載客途中，正在執行業務甚甲，其駕車肇事致人於死，核
    其所為，係犯刑法第二百七十六條第二項之業務過失致人於死罪。又被告汽車駕
    駛人，無照（越級駕駛）駕駛營業小客車，因而肇事致人死亡，依法應負刑事責
    任，依道路交通管理處罰條例第八十六條第一項之規定加重其刑；另被告於肇事
    後，犯罪未被發覺前，即主動向前往現場查詢之高雄縣警察局林園分局林園派出
    所警員詹家源自首，並坦承肇事接受裁判一節，已據證人詹家源到庭結證屬實（
    見本院八十九年一月二十五日審判筆錄），堪認合乎自首之要件，應依刑法第六
    十二條前段規定，減輕其刑。被告所犯之罪，同時有加重及減輕之事由，應法應
    先加後減。茲審酌被告現為職業小客車駕駛者，理應更加注意行車安全，竟疏未
    注意，行經閃光黃燈交岔路口時，貿然超速行駛，且又疏未注意車前狀況而肇事
    ，肇事後迄今尚未與被害人家屬達成民事和解，惟犯後坦承部分過失犯行，及被
    害人未考領重型機車駕駛執照，其駕駛技術顯未成熟，且轉彎車未讓直行車先行
    ，又未配戴安全帽，就本件事故之發生與損害之擴大，與有重大過失等一切情狀
    ，爰量處如主文所示之刑。
據上論斷，應依刑事訴訟法第二百九十九條第一項前段，道路交通管理處罰條例第八
十六條第一項，刑法第二百七十六條第二項、第六十二條前段，罰金罰鍰提高標準條
例第一條前段，判決如主文。
中      華      民      國    八十九    年      二      月      三      日
                              臺灣高雄地方法院交通法庭
                                  法  官  唐  照  甲
右正本證甲與原本無異。
如不服本判決，應於判決送達後十日內，向本院提出上訴狀。
                                  書記官  林  孝  聰
中    華    民    國      八十九      年      二      月        三      日
附錄本判決論罪之法條：
刑法二百七十六條第二項：
從事業務之人，因業務上之犯前項之罪者，處五年以下有期徒刑或拘役，得併科三千
元以下罰金。


司法院資訊處製作；財團法人民間司法改革基金會備份。
